【裁判字號】    94,重訴,46
【裁判日期】    950927
【裁判案由】    侵權行為損害賠償
【裁判全文】
臺灣宜蘭地方法院民事判決              94年度重訴字第46號
原        告  乙○○
法定代理  人  甲○○
被        告  順益通運有限公司
兼法定代理人  丙○○
共        同
訴 訟 代理人  林志嵩律師
上列當事人間侵權行為損害賠償事件，原告提起刑事附帶民事，
經本院刑事庭移送前來，本院於民國95年9月6日言詞辯論終結，
判決如下：
    主      文
被告應連帶給付原告新台幣肆佰壹拾參萬陸仟陸佰玖拾壹元，及
自民國九十四年八月二日起至清償日止，按年息百分之五計算之
利息。
原告其餘之訴駁回。
訴訟費用由被告連帶負擔百分之三十一，餘由原告負擔。
本判決於原告以新台幣壹佰參拾柒萬玖仟元供擔保後，得假執行
。但被告如以新台幣肆佰壹拾參萬陸仟陸佰玖拾壹元為原告預供
擔保，得免為假執行。
原告其餘假執行之聲請駁回。
    事實及理由
一、原告主張：被告丙○○係被告順益通運有限公司（下稱順益
    通運公司）之營業遊覽大客車司機，於93年4月3日上午駕駛
    該公司所有車號A3-207號遊覽車從台北縣新店市載客前往宜
    蘭縣蘇澳鎮武荖坑參觀綠色博覽會，同日上午10時30分許，
    被告丙○○駕駛上開遊覽車沿蘇澳鎮○○路往新城橋（東往
    西）方向行駛，行經蘇澳鎮○○路與新榮路無號誌交岔路口
    時，疏未注意減速慢行，作隨時停車之準備，貿然以時速50
    餘公里速度通過該交岔路口，適訴外人即原告之夫甲○○亦
    駕駛車號OK-5337 號自小客車載原告乙○○（坐右前座），
    沿新榮路（南往北）行駛，擬左轉馬賽路方向自左側駛至，
    雙方因此在上揭交岔路口發生碰撞，被告丙○○駕駛之遊覽
    車車頭撞擊自小客車右側，造成原告受有外傷性腦出血兩側
    、脾臟破裂、胸部挫傷及肝臟裂傷等傷害，經治療後呈現植
    物人狀態、氣管造口、中樞神經極度障害，終生無法工作，
    需專人照顧於身體或健康重大不治及難治之傷害。原告因此
    受有如附表所示之損害，被告順益通運公司為被告丙○○之
    僱用人，對於上開過失行為亦應負連帶賠償責任。為此依侵
    權行為之法律關係，起訴請求被告賠償損害等語。並聲明：
    （一）被告應連帶給付原告新台幣（下同）13,270,000元，
    及自起訴狀繕本送達被告翌日起至清償日止，按年息5 ％計
    算之利息；（二）願供擔保，請准宣告假執行。
二、被告則以：（一）對於被告丙○○於前開時、地駕駛車號A3
    -207號遊覽車，與原告之夫甲○○所駕車號OK-5337 號自小
    客車載原告乙○○（坐右前座）在交岔路口發生碰撞，造成
    原告受有上述重傷之事實不爭執。但被告丙○○為被告順益
    通運公司之法定代理人，非該公司之受僱人，其親自駕車應
    無民法第188 條之適用。又系爭車禍發生時，原告係搭乘其
    夫甲○○所駕自小客車，故甲○○乃為原告之使用人，且當
    時甲○○行駛之道路乃為支線，路口設有白色倒三角形表示
    應「停讓」之路線標誌，依道路交通標誌標線號誌設置規則
    第172條、道路交通安全規則第102條第1項第2款規定，其在
    路口負有減速慢行，或停車讓幹道車先行之義務，且當時並
    無不能注意之情事，而被告丙○○所駕係大型遊覽車，車體
    龐大，非不易看見，但甲○○卻未減速慢行，又未停車讓幹
    道車先行，竟貿然駛入幹道，甲○○復自承轉彎時未看到被
    告丙○○所駕遊覽車，而現場亦未留下其煞車痕，可見被告
    丙○○遵行於自己車道上，在速限內行駛，見甲○○衝入叉
    路口時雖及時煞車，而甲○○竟在被告丙○○緊急煞車時，
    仍未減速趨避，竟仍高速行駛撞上遊覽車，造成原告受傷，
    顯係因其未停讓所致，易言之，一般人在相同情況，均無法
    避免車禍之發生，故本件應有信賴保護原則之適用，原告乃
    與有過失，被告丙○○就本件車禍應負之過失比例甚微，應
    由被告丙○○負10分之1 、原告（即原告之使用人甲○○）
    負10分之9 過失責任，方符公允。（二）關於原告主張之損
    害賠償數額，其中：(1)醫療費用2,090,000元（含自付額429
    ,000 元、部分負擔134,000元、健保給付暨勞保給付1,530,
    000元）部分，健保給付依全民健康保險法第82 條規定已由
    全民健康保險局取得此部分醫療費之請求權；另勞保給付部
    分本均得由健保給付，然原告卻捨健保給付改向勞工保險局
    申請職業傷害，應欠缺合法性及合理性，況本件事故發生時
    乃係假日上午，且由其夫開車並載子女，不似公差或執行職
    務，亦應不得由勞保給付；部分負擔部分因原告所受傷害屬
    重大傷病，該部分負擔亦由全民健康保險局支付，原告不得
    請求；自負額部分中之伙食費屬日常即應支出，特別病房費
    非屬必要，證書費用部分原告一再申領診斷證明書達40餘張
    ，其中有部分顯非必要；另其他部分則未列明支出項目，難
    認與本件車禍有關，均不應准許；(2)看護費用及增加生活上
    之費用，應以具有適法性及合理性者為要，依宜蘭縣內看護
    機構回覆照顧植物人之收費，含所有耗材在內每月約28,000
    元，應按此為標準，逾此部分原告所主張購買高額輪椅爬梯
    機等及耗材、灌食費等，均不應准許；(3)精神慰撫金部分，
    原告請求數額高達6,000,000 元，依兩造身分、地位及本件
    車禍發生過程、兩造應負過失比例等節，顯然過高，應予核
    減；(4)工作能力損失部分，原告勞動能力之損失，不應以一
    時一地之收入為準，其車禍發生前乃為保險業務員，所得以
    招攬保險之業績而按比例抽取佣金，是否永遠有該等業務能
    力不定，仍關乎其對客戶之經營及社會人脈等而定，故應以
    勞動基準法之最低工資每月15,800元計算，始為公允。又原
    告業已領取強制責任險保險理賠，其數額亦應自被告應賠償
    金額中如數扣除，始為適法等語，資為抗辯等語。並聲明：
    （一）原告之訴及假執行之聲請均駁回；（二）如受不利判
    決，願供擔保請准宣告免為假執行。
三、兩造不爭執之事實：
（一）被告丙○○於93年4月3日駕駛被告順益通運公司所有車號
      A3-207號遊覽車從台北縣新店市載客前往宜蘭縣蘇澳鎮武
      荖坑參觀綠色博覽會，同日上午10時30分許，沿蘇澳鎮○○路往新城橋（東往西）方向行駛，行經蘇澳鎮○○路與
      新榮路無號誌交岔路口時，與沿新榮路（南往北）行駛，
      擬左轉馬賽路方向自左側駛至該路口之訴外人甲○○所駕
      駛之車號OK-5337號自小客車（內載原告乙○○坐右前座
      、子林孟瑋坐後座）發生碰撞。丙○○駕駛之遊覽車車頭
      因此撞擊自小客車右側，造成右前座之原告乙○○受有外
      傷性腦出血兩側、脾臟破裂、胸部挫傷及肝臟裂傷等傷害
      。
（二）前開事故發生時，甲○○駕駛之車號OK-5337 號自小客車
      係沿新榮路（南往北）行駛擬左轉馬賽路方向，疏未注意
      在新榮路與幹道馬賽路交岔路口處有白色倒三角形表示應
      停讓之路線標誌，用以警告車輛駕駛人前有幹道應減速慢
      行，或停車讓幹道車先行；車輛行至無號誌之交岔路口，
      支道車應暫停讓幹道車先行之規定，即貿然左轉，欲左轉
      馬賽路行駛，與被告駕駛之遊覽車相較屬支道車，卻未停
      讓幹道之遊覽車先行，以致肇事，為肇事主因。然被告丙○○沿蘇澳鎮○○路往新城橋（東往西）方向行駛，行經
      蘇澳鎮○○路與新榮路無號誌交岔路口時，亦疏未注意行
      經無號誌之交岔路口時，應減速慢行，作隨時停車之準備
      ，且無不能注意之情形，亦貿然以時速50餘公里之速度通
      過該交岔路口，以致肇事，同為肇事之次因。
（三）原告於事發後經送醫急救，但治療後經羅東博愛醫院診斷
      呈植物人狀態，意識不清，無語言能力、四肢僵直、氣管
      切開造口、大小便失禁、無法進食，需由鼻胃管餵食，24
      小時皆需專人照理，達不治及難治之重傷害。
四、得心證之理由：
    本件兩造爭執之處乃在於：（一）被告順益通運公司對於被
    告丙○○上開過失行為，是否應負民法第188 條之僱用人責
    任？（二）原告之使用人即甲○○與被告丙○○就本件車禍
    發生應負之過失比例為何？（三）原告主張受有如訴之聲明
    所示之醫療費用、看護費用、喪失勞動能力、增加生活上之
    需要、精神慰撫金及其數額，是否有理由？茲審酌如下：
（一）被告順益通運公司對於被告丙○○上開過失行為，是否應
      負民法第188條之僱用人責任？
      按受僱人因執行職務，不法侵害他人之權利者，由僱用人
      與行為人連帶負損害賠償責任。民法第188條第1項定有明
      文。前開條文所謂之受僱人，並非僅限於僱傭契約所稱之
      受僱人，凡客觀上被他人使用為之服務勞務而受其監督者
      均係受僱人（最高法院57年台上字第1663號判例意旨參照
      ）。次按，法人對於其董事或其他有代表權之人因執行職
      務所加於他人之損害，與該行為人連帶負賠償之責任。民
      法第28條亦定有明文。查本件被告順益通運公司為一法人
      組織，其本身不能駕駛或管理汽車，必須借助於「自然人
      」（即被告公司之法定代理人或僱用人或其他第三人……
      等）始能完成駕駛或管理汽車之行為，然現今為強調專業
      分工之商業社會，在資本額達一定金額以上之通運公司，
      其董事或其他有代表權之人多負責主管公司之決策、經營
      等事項，由公司法定代理人親自負責遊覽車駕駛之工作雖
      亦有之，然多數均為公司另行僱用司機從事駕駛工作，故
      依一般社會常情及經驗法則判斷，駕駛遊覽車之司機乃為
      該通運公司所僱用之員工，應屬常態。而查，被告公司乃
      為資本額達3,000 萬元之通運有限公司，經營遊覽車客運
      業，此有該公司變更登記事項卡1 件在卷可參（詳卷附94
      年度交附民字第7 號卷宗第7、8頁），而被告丙○○雖為
      該公司之法定代理人（唯一董事），於93年4月3日駕駛被
      告公司所有車號A3-207號遊覽車從台北縣新店市載客前往
      宜蘭縣蘇澳鎮武荖坑參觀綠色博覽會，在行經蘇澳鎮○○
      路與新榮路路口時不慎發生車禍，造成原告受傷，依民法
      第28條規定被告公司就其因執行職務所加於他人之損害，
      本應負連帶賠償責任。惟被告丙○○於車禍發生後，迭於
      所涉過失傷害刑事案件之警、偵訊及審理時自陳：前開遊
      覽車之車主為被告順益通運公司，其為該公司的遊覽車司
      機，駕駛該公司的遊覽車已有10幾年了等語在卷（詳卷附
      宜蘭縣警察局蘇澳分局刑案偵查卷第1 頁、台灣宜蘭地方
      法院檢察署偵查卷第9 頁、本院94年度羅交簡字第17號刑
      事卷第14頁、94年度交易字第34號刑事卷第37頁）。是被
      告丙○○一再對外表明為被告公司之司機，而所駕肇事遊
      覽車又登記為被告公司所有，車身復標明被告公司之名稱
      （詳本院95年2月8日言詞辯論筆錄，即卷(2)第5 頁），則
      其駕駛前開遊覽車載客至蘇澳鎮武荖坑參觀綠色博覽會，
      在外觀上足使第三人認為其係受僱於被告公司，為該公司
      執行駕車職務，故被告丙○○與被告公司內部間雖應為董
      事之委任關係，然此應為外人所無法當場查悉，因此原告
      主張被告丙○○在客觀上有為被告公司使用，為之服勞務
      而受其監督之外觀，亦為民法第188 條所稱之受僱人，故
      被告公司對於被告丙○○上開過失行為，應依法負連帶賠
      償之責，應屬可採。是被告辯稱丙○○為被告公司之法定
      代理人，非該公司之受僱人，其親自駕車無民法第188 條
      之適用，於本案前述情形尚不足採。
（二）原告之使用人即甲○○與被告丙○○就本件車禍發生應負
      之過失比例為何？
  １、查被告丙○○於前開時、地駕駛遊覽車，行經無號誌之蘇
      澳鎮○○路與新榮路口時發生車禍，因而造成乘坐甲○○
      所駕自小客車右前座之原告受傷之事實，乃為兩造所不爭
      執，並有有道路交通事故現場圖、道路交通事故調查報告
      表 (一）（二）、現場照片多幀，及遊覽車行車紀錄器1
      件在卷可參（詳前述警訊卷第11至17頁、第20至22頁、偵
      查卷第15、17頁、本院刑事卷第18頁），堪信屬實。而按
      ，行經無號誌之交岔路口，應減速慢行，作隨時停車之準
      備。道路交通安全規則第92條第1項第2款定有明文。是被
      告丙○○於行經上揭無號誌之交岔路口，本應注意上述規
      定，且肇事當時雖係雨天，惟日間有自然光線、路面無缺
      陷、無障礙物，視距良好，並無不能注意之情形，然其卻
      疏未注意減速慢行，作隨時停車之準備，在通過上開路口
      時貿然以時速50餘公里行駛，以致肇事，雖蘇澳鎮○○路
      ○路段之速限為時速60公里，被告丙○○前開駕駛行為尚
      未超速，然其時速仍達50餘公里，亦難認已有注意「減速
      慢行」之情事，因此被告丙○○就本件車禍之發生，應有
      過失，洵堪認定。
  ２、次按，車輛駕駛人前有幹道應減速慢行，或停車讓幹道車
      先行。又汽車行駛至交岔路口，其行進、轉彎，應依左列
      規定：（二）車輛行至無號誌或號誌故障而無交通警察指
      揮之交岔路口，支線道車應暫停讓幹線道車先行。（四）
      左轉彎時，應距交岔路口30公尺前顯示方向燈或手勢，行
      至交岔路口中心處左轉，並不得占用來車道搶先左轉。（
      六）轉彎車應讓直行車先行。道路交通標誌標線號誌設置
      規則第172條、（93年2月27日修正施行之）道路交通安全
      規則第102條第1項第2款、第103條第1項第2、4、6款亦分
      別定有明文。查本件原告於前開時、地乘坐其夫甲○○駕
      駛之車號OK-5337 號自小客車，甲○○乃為原告之使用人
      ，乃為兩造所不爭執。而查，甲○○於事故發生時係沿新
      榮路（南往北）行駛擬左轉馬賽路方向，其行至無號誌之
      交叉路口自應注意前開規定，然其卻疏未注意在新榮路與
      幹道馬賽路交岔路口處有白色倒三角形表示應停讓之路線
      標誌，用以警告車輛駕駛人前有幹道應減速慢行，或停車
      讓幹道車先行，及車輛行至無號誌之交岔路口，支道車應
      暫停讓幹道車先行，且轉彎車本應讓直行車先行，不得占
      用來車車道搶先左轉等規定，即貿然左轉，欲左轉馬賽路
      行駛，因而與直行而來之被告丙○○所駕駛之遊覽車發生
      相撞，亦顯有過失。而原告之使用人甲○○所駕駛之自小
      客車與被告丙○○駕駛之遊覽車相較乃屬支道車，且為轉
      彎車，加上被告丙○○駕駛之遊覽車乃為大型車輛，故甲○○在行經上開路口時倘多加注意，顯然易於察覺欲左轉
      進入之馬賽路有直行車輛駛來，然其卻表示完全沒有看到
      被告丙○○之來車，而未停讓幹道車及直行之遊覽車先行
      ，以致肇事，顯有重大疏失，當為肇事主因，至被告丙○○行經無號誌路口，疏未減速慢行，雖亦有過失，但應為
      肇事次因。又本件車禍發生過程，前經台灣宜蘭地方法院
      檢察署於前揭刑案偵查中，送請台灣省基宜區車輛行車事
      故鑑定委員會鑑定結果，亦認「甲○○駕駛自小客車行經
      無號誌路口左轉彎，屬支道轉彎車未停讓右方幹道直行黃
      車先行，致與黃車撞及，為肇事主因；丙○○駕駛遊大客
      車行經無號誌叉路口，未減速慢行致與林車撞及，為肇事
      次因」，有該鑑定委員會93年11月10日基宜鑑字第093500
      1800號函附之鑑定意見書在卷足參（詳前揭偵查卷宗第11
      至14頁）。該項鑑定意見乃鑑定機關本諸專業技術與經驗
      作成之結論，應堪信憑。是斟酌兩造前述過失情形，本院
      認以被告負20％之責任，原告之使用人負80％之責任為適
      當。
（三）原告主張受有損害之醫療費用、看護費用、工作損失、增
      加生活上之需要、精神慰撫金及其數額，是否有理由？
  １、按因故意或過失不法侵害他人之權利者，負損害賠償責任
      。不法侵害他人之身體或健康，對於被害人因此喪失或減
      少勞動能力或增加生活上之需要時，應負損害賠償責任。
      不法侵害他人身體、健康者，被害人雖非財產上之損害亦
      得請求賠償相當之金額。民法第184條第1項、第193條第1
      項、第195條第1項分別定有明文。查本件被告過失駕車肇
      事，造成原告受有外傷性腦出血兩側、脾臟破裂、胸部挫
      傷及肝臟裂傷傷害，經治療後，呈現植物人狀態、氣管造
      口、中樞神經極度障害，終生無法工作，需專人照顧之情
      事，已如前述，則被告之過失行為與原告之傷害結果間，
      顯有因果關係，原告本於侵權行為法律關係，請求被告連
      帶賠償損害，應屬有據。茲就原告請求被告賠償之費用，
      是否應予准許，分別審認如下：
（１）醫療費用2,090,000 元部分：
      原告主張其因前開傷害而支出醫療費用2,090,000 元，包
      含自負額429,000元、部分負擔134,000元、健保給付1,53
      0,000元（其中1,013,479元係由勞工保險局核准給付，並
      委由中央健康保險局支付）之事實，固據其提出醫療費用
      收據等件為佐（詳本件卷(1)第68至90頁）。惟查：
    自負額及部分負擔部分：依原告所提出之單據，其實際支
      付之自負額及部分負擔，數額合計僅為399,706 元，其餘
      部分則未據提出證明。而前開數額中關於急性病房費之支
      出，依原告所受外傷性腦出血兩側、脾臟破裂、胸部挫傷
      及肝臟裂傷傷害，經治療後呈現植物人狀態之傷勢，醫院
      在治療過程中同意原告在急性病房住院治療，應屬合理，
      被告抗辯應以普通病房費用計算，尚無理由；另住院期間
      之伙食費支出，因原告受有前開傷害，而無法主動進食，
      完全依靠灌食，為兩造所不爭執，故原告身體受不法侵害
      ，需住入醫院治療，於住院期間所支付之灌食費，應屬醫
      療所必需，加害人自應予賠償（最高法院89年度台上字第
      1485號、77年度台上字第1726號裁判意旨參照），是被告
      抗辯此部分應予剔除，並無理由；被告另抗辯原告所受傷
      害為重大傷病，應免部分負擔，其部分就醫未以前開身分
      就診而增加支出，乃屬與有過失，因此增加之費用應予剔
      除，惟本件原告以何種身分就醫，應屬為其合法權利之行
      使，尚難認有何過失可言，故被告上述抗辯，亦無足採。
      至被告另辯稱診斷證明書部分雖為原告提起損害賠償訴訟
      所需，然應以必要者為限，本件原告依其所提出之醫療費
      用收據顯示有一再申領診斷證明書達40餘張之情事，故原
      告先後申領丙種診斷證明書19張（每張80元）、一般診斷
      證明書22張（每張60元）、甲種診斷證明書1張（每張1,0
      00元）等合計支出3,840 元，均為重複請領而應予剔除；
      另羅東聖母醫院、長庚紀念醫院之部分醫療費用收據列明
      「其他」項目合計1,232 元（詳卷(1)第74、76、79、80頁
      ），其支出項目不明，原告亦未舉證確屬醫療必要所支出
      ，亦應予剔除，則屬有據。從而，原告主張其因此支出醫
      療費用394,634元（即399,706－3,840－1,232＝394,634
      ），為有理由，應予准許。至其逾前開數額之請求，則屬
      無據，不應准許。
    健保給付（含勞保給付）部分：按「系爭醫藥費用，固由
      台閩地區勞工保險局支付，惟該勞工保險局係依勞工保險
      條例為醫療給付，此與上訴人本於侵權行為請求損害賠償
      者，其領域不同，申言之，前者係上訴人因加入勞工保險
      所得請求之保險給付，而後者上訴人所行使之權利則為民
      法上之損害賠償請求權。因此如謂上訴人因加入勞工保險
      之故，而受醫療給付後，即不得向被上訴人行使民法上之
      損害賠償請求權，則其加入勞工保險就此部分之受益人無
      異為被上訴人，自非公平（至上訴人向被上訴人請求給付
      醫藥費受領賠償後，勞工保險局是否向上訴人請求返還其
      所受領之醫藥費，係另一問題）」最高法院78年度台上字
      第52號裁判意旨參照。次按，「全民健康保險法第82條規
      定：保險對象因汽車交通事故，經本保險提供醫療給付者
      ，本保險之保險人，得向強制汽車責任保險之保險人代位
      請求該項給付。是依全民健康保險提供醫療給付者，該項
      醫療費用請求權，已法定移轉予中央健康保險局。柯○姿
      係依全民健保身分就醫，依前開說明，由全民健康保險局
      所提供之醫療給付部分，自不得再向對造請求。」最高法
      院另著有93年度台上字第1159號裁判意旨可資參照。查全
      民健康保險法於84年3月1日開辦後，職業災害保險醫療給
      付仍由勞工保險局辦理，故勞保被保險人因職業災害就醫
      之醫療費用，由該局委託健保局代支付予醫療院所，本件
      原告於前開時、地因系爭車禍而受傷，經原告任職之南山
      人壽保險股份有限公司（下稱南山人壽）以原告為其員工
      ，於上開時間至蘇澳及馬賽地區收完保險費返回公司途中
      發生上開車禍受傷，而向勞工保險局申請職業災害保險醫
      療給付獲准，其中原告所提出醫療費用收據註明健保支付
      數額中之1,013,479 元，實際上乃由勞工保險局依前揭規
      定核准給付，並委由中央健康保險局支付等事實，有勞工
      保險局95年1月20日保給醫字第09560034560號函（詳本件
      卷(1)第182頁），及同局95年2月23日保給醫字第09510037
      860號函、95年4月4日保給醫字第09510062400號函暨附件
      （詳本件卷(2)第30、72至78頁）等件為佐，堪信屬實。而
      原告以何種身分就醫，應屬其合法權利之行使，故原告選
      擇以勞工保險條例被保險人職業災害受傷之身分就醫，因
      此支出之醫療費用1,013,479 元，雖經勞工保險局為保險
      給付，然依前開說明，其仍得向加害人為請求，故原告於
      此範圍內之請求，為有理由，應予准許。被告辯稱勞保給
      付部分本均得由健保給付，然原告卻捨健保給付改向勞工
      保險局申請職業傷害，應欠缺合法性及合理性，尚屬無據
      ；被告另辯稱本件事故發生時乃係假日上午，且由其夫開
      車並載子女，不似公差或執行職務，不應由勞保給付云云
      ，則屬其個人臆測之詞，尚無足採。至原告另以全民健康
      保險被保險人身分就醫而支出之醫療費用，並由健保局支
      付部分，依全民健康保險法第82條之規定，該項醫療費用
      請求權已法定移轉予中央健康保險局，亦即原告對之已無
      請求權存在，故其此部分之請求，不應准許。
（２）看護費用14,480,000部分：
      查原告於前開時、地因本件車禍而受有前揭傷害，雖經送
      醫急救，但治療後業經羅東博愛醫院診斷呈植物人狀態，
      意識不清，無語言能力、四肢僵直、氣管切開造口、大小
      便失禁、無法進食，需由鼻胃管餵食，24小時皆需專人照
      理，達不治及難治之重傷害之事實，乃為兩造所不爭執，
      是：原告主張於住院期間以每日至少1,800 元之費用僱請
      看護，業據原告提出收據2 件（詳卷附本件卷(1)宗第108、
      109 頁）為佐，且為被告所不爭執，堪信屬實；又原告出
      院後依其傷勢已無恢復之可能，至少須1 名專業看護24小
      時長期照護之事實，亦有羅東博愛醫院及羅東聖母醫院回
      函暨附件各1 件在卷可按（詳本件卷(1)第178、252頁）。
      而依目前醫院專業看護之收費標準，一般每日費用多為1,
      800元至2,000元不等（以日薪1,800元計算每月約需54,00
      0元），是原告主張其因需24 小時之看護，經行政院勞工
      委員會（下稱勞委會）同意而自94年6 月起至同年11月間
      以每名25,326元之費用僱請2 名外籍勞工輪班看護，嗣因
      外勞有逃逸情事，故僅餘1名外勞，其另以每日1,800元費
      用非固定性僱請台籍專業看護支援看護等事實，業據其提
      出薪資表、匯款單、勞委會同意函等件為佐（詳本件卷(1)
      第92至107、110至114 頁），亦堪信屬實。是由前述各情
      ，足認原告主張每月看護費用以50,000元為計算標準（亦
      即每年為600,000元），尚屬合理。而查，原告為55年7月
      11日生，在93年4月3日本件車禍發生時年約37歲又9 月（
      亦即約近38歲），原告主張參酌92年台灣地區平均餘命表
      ，其平均餘命尚有42年，並依霍夫曼氏計算法扣除中間利
      息後，請求被告一次賠償預估看護費用，應屬有據。以此
      計算，被告應一次給付原告13,782,290元（即年別5%複式
      霍夫曼計算法〈第1 年不扣除中間利息〉，其計算式為：
      [600000*22.00000 000（此為42年之霍夫曼係數）]=0000
      0000，小數點以下4捨5入），則原告請求被告應賠償13,7
      82,290元，為有理由，應予准許；至其逾前開數額之請求
      ，則難准許。
（３）喪失勞動能力7,430,000元部分：
      按被害人因身體健康被侵害而喪失勞動能力所受之損害，
      其金額應就被害人受侵害前之身體健康狀態、教育程度、
      專門技能、社會經驗等方面酌定之，不能以一時一地之工
      作收入為準（最高法院63年台上字第1394號判例意旨參照
      ）。本件原告因前述車禍而受傷，治療後呈植物人狀態，
      完成喪失勞動能力之事實，乃為兩造所不爭執。而查，原
      告乃為55年7 月11日生，高職畢業，自84年12月12日起進
      入南山人壽擔任人身保險業務員，89年1月1日晉升業務襄
      理，其雖於93年4 月間發生前開車禍，然因業務受傷故公
      司仍繼續發放薪資至94年12月間止始辦理離職，任職期間
      即85年起至94年12月止之每年所得為379,074元、343,680
      元、432,283元、663,770元、455,771元、475,191元、40
      4,025元、449,769元、449,221元、506,946元，故長達10
      年來之年平均收入約為455,973 元之事實，有南山人壽95
      年1 月24日（95）南壽法字第14號函檢送之原告業務員訂
      約申請書暨相關聘書、業務津貼表、各類所得扣繳憑單等
      件在卷可按（詳本件卷(1)第41至177 頁）。是依原告受傷
      前之身體健康狀態、教育程度、專門技能、社會經驗及所
      從事工作性質等觀之，足認其至退休前每年勞動能力應有
      455,973元之收入，而原告自94年12月1日辦理離職後，至
      年滿60歲得依法辦理退休之日即115年7月11日止，尚有20
      年7月又9天（約相當於20.6年）。以此計算並依霍夫曼氏
      計算法扣除中間利息後，被告應一次給付原告6,573,338
      元（即年別5%複式霍夫曼計算法〈第1年不扣除中間利息
      〉，其計算式為：455973*14.00000000（此為20年之霍夫
      曼係數）+455973*0.6*（14.00000000-00.00000000）]=0
      000000，小數點以下4捨5入），則原告請求被告應賠償6,
      573,338元，為有理由，應予准許，故被告辯稱應以最低
      工資計算，尚不足採；至原告逾前開數額之請求，則屬無
      據，不應准許。
（４）增加生活上之需要4,580,000元部分：
    輪椅爬梯機、移位機、氧氣機、氧氣鋼瓶、電動床、氣墊
      床、流體壓力輪椅座墊、抽痰機、噴霧治療機、椅式擔架
      、站立式輪椅部分：查原告主張其因受傷後呈植物人狀態
      ，出院後居家看護而購買前開設備，依序分別支出188,50
      0元、54,000元、35,200元、4,000元、21,000元、10,000
      元、10,000元、9,500元、2,500元、9,500元、83,200 元
      等費用，業據原告提出統一發票、羅東博愛醫院移位機評
      估報告、同院居家環境評估報告等件為佐（詳本件卷(1)第
      138至143頁、詳本件卷(2)第46至48、105至109頁），惟其
      中椅式擔架、站立式輪椅等項，非屬每位植物人患者所必
      須，但若有前開設備可提昇照護品質，亦有羅東聖母醫院
      95年2月23日天羅聖民字第143號函在卷可按（詳本件卷(2)
      第31頁），故被告抗辯前開項目支出欠缺必要性，請求予
      以剔除，尚屬可採；至輪椅爬梯機、移位機雖經羅東聖母
      醫院評估亦非當然需要，然原告業已提出羅東博愛醫院之
      移位機評估報告、居家環境評估報告，認依原告情形及現
      住家情形應屬需要，而應予准許。是以上費用經扣椅式擔
      架、站立式輪椅後，合計334,700元（即188,500＋54,000
      ＋35, 200＋4,000＋21,000＋10,000＋10,000＋9,500＋2
      ,500），原告請求被告賠償，應屬有據。又原告另主張前
      開機器參酌固定資產耐用年限表、宜蘭縣身心殘障者輔助
      器具補助標準表，其使用年限分別為3 至10年不等，故亦
      有預為請求將來重新購買支出之必要，惟查原告就此部分
      尚未實際支出，而前開年限表或補助標準表所列之年限乃
      為「最低使用年限」，亦即實際使用期間可能更長，故該
      等設備是否果僅能使用3至10年不等，而有另行購買之必
      要，及依原告當時狀況及居家情形是否會再行購買等，均
      屬有疑，且為被告所抗辯，則依原告所提出之證據，尚難
      認其已盡舉證之責，而難准許。
    抽痰管、尿布、看護墊、手套、消毒藥水、蒸餾水、生理
      食鹽水、棉花棒、衛生紙、Ｙ紗、紗布、膠布、濕紙巾、
      導尿管、胃管部分：原告主張其受傷後呈植物人狀態，意
      識不清，無語言能力、四肢僵直、氣管切開造口、大小便
      失禁、無法進食，需由鼻胃管餵食，因此出院後需固定使
      用前揭衛生耗材，每日平均需支出110 元之事實，業據其
      提出統一發票、衛生耗材使用明細說明表、羅東博愛醫院
      王文斌醫師所出具之原告衛生消耗品每日使用明細等件為
      佐（詳本件卷(1)第144至146頁、本件卷(2)第15、45頁），
      堪認屬實，且有其必要性。是原告因前揭費用每年約需支
      出40,150元（即110×365），其請求參酌台灣地區平均餘
      命表計算，並依霍夫曼氏計算法扣除中間利息後，請求被
      告一次賠償前揭增加生活上之需要的固定性衛生耗材支出
      費用，應屬有據。而原告為55年7月11日生，自94年6月居
      家看護時起算約年為38歲又11月（亦即約39歲），原告主
      張參酌92年台灣地區女性平均餘命表，其餘命尚有41.62
      年，以此計算被告應一次給付原告917,263 元（年別5%複
      式霍夫曼計算法〈第1 年不扣除中間利息〉，其計算式為
      ：[40150*22.00000000（此為41年之霍夫曼係數）+40150
      *0.62*（22.00000000-00.00000000）]=917263 ，小數點
      以下4捨5入），則原告請求被告應賠償917,263 元，為有
      理由，應予准許，至其逾前開數額之請求，則屬無據，尚
      難准許。
    灌食費用部分：查原告主張其受傷後因呈植物人狀態，無
      法進食，需由鼻胃管餵食，終生均需仰賴灌食維生，前開
      灌食乃屬特殊醫療灌食，每日灌食費用200 元之事實，業
      據其提出居家管灌飲食領取單等件為佐（詳本件卷(1)第14
      7至149頁），並有羅東博愛醫院95年羅博醫字第20060200
      28號函暨醫師說明表在卷可按（詳本件卷(1)第188至191頁
      ）。前開費用應屬醫療維生之一部，尚難以一般伙食費視
      之，且為本件車禍所肇致，堪認確屬增加生活上之支出，
      是原告因前揭費用每年約需支出73,000元（即200×365）
      ，其請求參酌92年台灣地區女性平均餘命表計算，並依霍
      夫曼氏計算法扣除中間利息後，請求被告一次賠償前揭固
      定性灌食費用，應屬有據。而原告自94年6 月居家看護時
      起算約年為38歲又11月（亦即約39歲），其平均餘命尚有
      41.62年，以此計算被告應一次給付原告1,667,750元（即
      年別5%複式霍夫曼計算法〈第1 年不扣除中間利息〉，其
      計算式為：[73000*22.00000000（此為應受扶養41年之霍
      夫曼係數）+7300 0*0.62*（22.00000000-00.00000000）
      ]=0000000 ，小數點以下4捨5入），則原告請求被告應賠
      償1,667,750 元，為有理由，應予准許；至其逾前開數額
      之請求，則尚難准許。
（５）精神慰撫金6,000,000 部分：
      查被告丙○○於行經上揭無號誌之交岔路口，疏未注意減
      速慢行，作隨時停車之準備，在通過上開路口時貿然以時
      速50餘公里行駛，適原告之使用人甲○○在行經上開路口
      時亦疏未注意停讓為幹道車及直行車之黃車先行，以致共
      同肇事，造成乘坐甲○○所駕車輛前座之原告受有外傷性
      腦出血兩側、脾臟破裂、胸部挫傷及肝臟裂傷傷害，經治
      療後，呈現植物人狀態、氣管造口、中樞神經極度障害，
      終生無法工作，需專人照顧，其精神上顯受有極大之痛苦
      ，是其請求被告給付非財產上損害，核屬有據。又原告為
      55年7 月11日出生，於車禍發生時年近38歲，高職畢業，
      任職於南山人壽擔任業務襄理，年收入約4、50萬元，已
      婚，育有3 名未成年子女，名下有房地各1筆及汽車1輛；
      而被告丙○○則為45年1月31 日出生，高工畢業，現為被
      告公司之法定代理人，名下有房地及汽車1 輛暨於被告公
      司之投資額；而被告公司則係資本額達3,000 萬元之通運
      有限公司，經營遊覽車客運，名下有汽車多輛等情，有兩
      造之戶籍謄本、公司登記資料，及稅務電子閘門財產所得
      調件資料明細表在卷可稽。從而，本院審酌兩造年齡、身
      分、地位、經濟狀況、本件車禍發生過程、原告所受傷害
      程度及被告事後態度等一切情狀，認原告請求慰撫金6,00
      0,000元殊屬過高，應予核減為3,000,000元為適當。
（６）綜上，本件原告所受損害之總額，經加計前述醫療費用1,
      408,113元（即394,634＋1,013,479）、看護費用13,782,
      290元、喪失勞動能力6,573,338元、增加生活上之需要2,
      919,713元（即334,700＋917,263＋1,667,750）、精神慰
      撫金3,000,000元後，合計為27,683,454元。
  ２、次按，損害之發生或擴大，被害人與有過失者，法院得減
      輕賠償金額或免除之；前開規定，於被害人之代理人或使
      用人與有過失者，準用之。民法第217 條第1項、第3項定
      有明文。此項規定之目的在謀求加害人與被害人間之公平
      ，倘受害人於事故之發生亦有過失時，由加害人負全部賠
      償責任，未免失諸過酷，是以賦與法院得減輕其賠償金額
      或免除之職權。查本件車禍之發生，原告之使用人甲○○
      乃與有過失，且為肇事之主因，被告丙○○之過失則為肇
      事之次因，而應由被告負20％之責任，原告即其之使用人
      負80％之責任，業經本院審認如上，是依前開規定酌減後
      ，被告應負之賠償金額乃為5,536,691元（即27,683,454
      ×20％，元以下4捨5入）。又按，保險人依強制汽車責任
      保險法規定給付之保險金，視為加害人或被保險人損害賠
      償金額之一部分，加害人或被保險人受賠償請求時，得扣
      除之。強制汽車責任保險法第30條定有明文。查本件被告
      雖應賠償原告5,536,691元，然原告亦不否認業已領取強
      制汽車責任險理賠，獲償1,400,000元，則被告主張前開
      款項應予扣除，乃屬有據，是扣除後被告尚應賠償原告
      4,136, 691元（即5,536,691－1,400,000）。至原告雖主
      張前開強制責任保險理賠數額應先自損害總額中扣除後，
      再以之酌減兩造過失比例為計算云云，惟損害賠償權利人
      之代理人或使用人之過失，既視同損害賠償權利人之過失
      ，且前開保險理賠依法應視為損害賠償金額之一部，則被
      告主張全額予以抵充其應負之賠償責任，自屬有據，故原
      告此部分之主張，不足為採。
（四）綜上所述，原告本於侵權行為之法律關係，請求被告應連
      帶賠償原告4,136,691 元，及自起訴狀繕本送達被告翌日
      即94年8月2日起至清償日止，按年息5 ％計算之利息，為
      有理由，應予准許。至原告逾前開數額所為之請求，則無
      依據，應予駁回。
五、假執行之宣告：兩造均陳明願供擔保，聲請宣告假執行或免
    為假直行，就原告勝訴部分，核無不合，爰分別酌定相當擔
    保金額准許之。至原告敗訴部分，其假執行之聲請則因訴之
    駁回，而失所依附，應併予駁回。
六、本件事證已臻明確，兩造其餘攻擊、防禦方法及舉證，經核
    與判決結果無影響，爰不一一論列，附此敘明。
七、訴訟費用負擔之依據：民事訴訟法第79條。
中    華    民    國    95    年    9    月     27    日
                  臺灣宜蘭地方法院民事庭
                      法  官  林翠華
正本與原本無異
如不服本判決應於判決送達後20日內提出上訴狀(須附繕本)
中    華    民    國    95    年    9    月     28    日
                      書記官  陳旺誠

司法院資訊處製作；財團法人民間司法改革基金會備份。
